臺北高等行政法院判決                                九十一年度簡字第八八號
    原      告  甲○○
    訴訟代理人  乙○○
    被      告  財政部台灣省北區國稅局
    代  表  人  林吉昌(局長)
    訴訟代理人  丙○○
                丁○○
右當事人間因八十四年度綜合所得稅事件，原告不服財政部中華民國九十年七月四日
台財訴字第○八九○○七四五五三號訴願決定，提起行政訴訟。本院判決如左：
    主  文
訴願決定及原處分均撤銷。
訴訟費用由被告負擔。
    事  實
一、事實概要：緣原告辦理民國（下同）八十四年度綜合所得稅結算申報，列舉扣除
    其本人及配偶乙○○對中國殘障福利協會（以下簡稱殘障協會）之捐贈扣除額新
    台幣（下同）四一○、○○○元，被告否准其認列，核定其綜合所得淨額為一、
    六一四、一八八元，應補稅額五三、三○○元，原告不服，，申經復查，未獲變
    更，提起訴願，經訴願決定將原處分撤銷重核，嗣經被告重核，復查決定仍維持
    原核定，原告猶表不服，再提起訴願，仍遭駁回，遂提起本件訴訟。
二、兩造聲明：
  (一)原告聲明：訴願決定及原處分均撤銷。
  (二)被告聲明：駁回原告之訴。
三、兩造爭點：被告剔除原告八十四年度綜合所得稅捐贈扣除額四一○、○○○元，
              是否有所違誤？
  (一)原告主張之理由：
    1.按「捐贈：對於教育、文化、公益、慈善機構或團體之捐贈總額最高不超過綜
      合所得總額百分之二十為限。但有關國防、勞軍之捐贈及對政府之捐獻，不受
      金額之限制。」為所得稅法第十七條第一項第二款第二目第一小目所明定。原
      告於申報綜合所得稅時，依法提示充足且明確之殘障協會開立收據正本及郵政
      劃撥儲金存款收款人殘障協會帳號00000000收據影本各三張，其中八
      十四年十二月九日金額二二○、○○○元與郵政劃撥儲金收據影本所載日期，
      經被告所屬新店稽徵所誤判不相符而否准認列，經原告提起訴願，既經被告向
      郵政儲金匯業局查證，證實原告主張於八十四年十二月九日確有捐贈金額二二
      ○、○○○元，足堪採據。是原告於申報綜合所得稅當時，已依法提示足以證
      明所主張有捐贈事實為真實之充分證據。
    2.殘障協會已向主管機關內政部辦理立案登記，其負責人翟平洋對所經管業務若
      有漏報、侵占或挪用捐款之不法行為，與善意第三人原告無關，且原告捐款是
      經郵政劃撥進入殘障協會之郵政劃撥儲金存款帳號內，殘障協會再依郵政劃撥
      儲金存款入帳紀錄開立收據，原告捐款時已盡最大注意，確定捐款經由國家郵
      政進入殘障協會帳戶，又翟平洋君既為殘障協會負責人，其對外募款一般社會
      認知認為是正常的，何來假借之名？原告與殘障協會負責人翟平洋素昧平生，
      不知他有否販賣收據，原告捐款為求慎重，是經由郵政劃撥進入殘障協會帳號
      內，與販賣收據無關。
    3.財政部訴願決定書理由二中段：「．．．該筆系爭捐款系為訴願人於八十四年
      十二月九日向北區郵政管理局辦理撥存第00000000號帳戶『中國殘障
      福利協會』新台幣貳拾貳萬元之存款，是訴願人主張於八十四年十二月九日確
      有捐贈二二○、○○○元，尚堪採據」，卻於末段稱：「．．．未提示確有捐
      贈之具體事證供核，所訴不足採據．．．」前後不但矛盾，更是刁難小民。一
      般人民於捐款時取得受捐贈單住之收據或郵局之匯款收據外，還有什麼比其更
      具體事證可提供？原告於申報綜合所得稅當時，已依法提示充分證據，證明所
      主張有捐贈事實為真實。綜上所述，本件訴願決定書、訴願決定重核案件複查
      決定書暨原核定書均有違誤。
  (二)被告主張之理由：
    1.按「二、扣除額：納稅義務人就左列標準扣除額或列舉扣除額擇一減除外，並
      減除特別扣除額．．．（二）列舉扣除額：１、捐贈：對於教育、文化、公益
      、慈善機構或團體之捐贈總額最高不超過綜合所得總額百分之二十為限。但有
      關國防、勞軍之捐贈及對政府之捐獻，不受金額之限制。」固為所得稅法第十
      七條第一項第二款第一目所明定；惟對於捐贈之事實，應由主張之當事人負舉
      證責任，倘所提之證據不足以證明其所主張之事實，即不能認其主張為真實。
      即申請人對捐贈資金之流程應明確舉證，始得適用前揭列舉扣除額之規定，合
      先敘明。
    2.本件係原告於八十四年十二月九日、八十四年十二月二十日分別以原告及配偶
      乙○○名義存入郵政劃撥儲金第00000000帳戶「中國殘障福利協會」
      之帳戶中，並取得該協會八十四年十二月九日、八十四年十二月二十日以翟平
      洋所開立之收據，作為八十四年度綜合所得稅結算申報捐贈扣除之憑證，資為
      爭議。查原告列報捐贈之殘障協會，雖已向主管機關內政部辦理立案登記，惟
      查殘障協會該年度漏報系爭捐贈款項收入，且遭人檢舉販賣收據在案，原核定
      台北市國稅局通知該協會提供系爭捐贈款項之入帳紀錄憑證供核時，該協會已
      他遷不明，無從查證。又殘障協會負責人翟平洋涉及販售捐款收據供人逃稅以
      牟取利益案，經法務部調查局台北市調查處調查時，發現翟君於八十四年五月
      以後即行蹤不明，且翟君涉及前揭不法情事，業經台灣台北地方法院檢察署檢
      查官八十六年偵字第六八○五號起訴書提起公訴在案。又據該協會總幹事邱韶
      華八十五年十一月二十九日於法務部調查局台北市調查處之調查筆錄，述稱該
      協會募款方式有三，一為報請核准之義賣，二為翟平洋假借該協會之名對外募
      款，三為販賣收據，復稱募款未見有善心人士捐款超過一○、○○○元等語。
      另被告前因另一捐贈人黃清波行政訴訟案（八十九年度訴字第八四五號），於
      八十九年十二月十五日北區國稅法第八九○六八○三一號函，請內政部警政署
      入出境管理局查告翟平洋八十四年度入出境資料，經內政部警政署入出境管理
      局八十九年十二月十九日（八九）境信栩自第八七四六一號函，發現翟君曾於
      八十四年十二月三日出境，同年十二月二十二日才入境，是原告取得中國殘障
      福利協會負責人翟平洋八十四年十二月九日、二十日所開立之收據，顯係為偽
      造之憑證，是該協會總幹事邱韶華所稱：協會募款方式有販賣收據，且募款未
      見善心人士捐款超過一萬元等語，堪足採信。
    3.次經財政部九十一年一月十日台財稅第○九一○○○○八五六號函，准予被告
      調查原告及其配偶等人中國信託商業銀行中山分行等金融機構之存、放款提存
      往來情形，該等帳戶中未發現有捐贈款項八十四年十二月九日二二○、○○○
      元及八十四年十二月二十日一七○、○○○元之提領記錄，是原告是否另有隱
      暱帳戶，以供運作，不無可能。
    4.本件經調閱原告八十三年、八十四年、八十五年度綜合所得稅結算申報書，發
      現原告於該三年度分別申報自用住宅購屋借款利息八十三年一三四、四九九元
      、八十四年三二三、八三七元、八十五年三三四、○七○元，依放款利率年息
      百分之八估算貸款本金約為八十三年度一、六八一、二三七元、八十四度年四
      、○四七、九六二元、八十五年度四、一七五、八七五元，原告房屋貸款金額
      如此之鉅尚未償還，何來捐贈四十餘萬元之意願及能力，實堪懷疑。
    5.綜上論述，被告依原告取得不實之捐贈收據、其捐贈資金流程值得懷疑、其鉅
      額負債情形下捐贈四十餘萬元之意願、動機、能力等質疑，依行政法院三十六
      年判字第十六號判例「當事人主張事實須負舉證責任，倘其所提出之證據不足
      為主張事實證明，自不能認其主張之事實為真實」，是被告剔除原告八十四年
      度綜合所得稅捐贈扣除額四一○、○○○元，並無違誤，請予維持。
    理  由
一、按「二、扣除額：納稅義務人就左列標準扣除額或列舉扣除額擇一減除外，並減
    除特別扣除額．．．（二）列舉扣除額：１、捐贈：對於教育、文化、公益、慈
    善機構或團體之捐贈總額最高不超過綜合所得總額百分之二十為限。但有關國防
    、勞軍之捐贈及對政府之捐獻，不受金額之限制。」所得稅法第十七條第一項第
    二款第一目定有明文；次按「除本法有規定者外，民事訴訟法第二百七十七條之
    規定於本節準用之」、「當事人主張有利於己之事實者，就其事實有舉證之責任
    。但法律另有規定，或依其情形顯失公平者，不在此限。」為行政訴訟法第一百
    三十六條、民事訴訟法第二百七十七條分別明定，又「當事人主張之事實，須負
    舉證責任，倘所提出之證據，不足為其主張事實之證明，自不能認其主張之事實
    為真實。又行政官署對於人民有所處罰，必須確實證明其違法之事實。倘不能確
    實證明違法之事實之存在，其處罰即不能認為合法」最高行政法院三十九年度判
    字第二號判例亦資參照。
二、本件原告辦理八十四年度綜合所得稅結算申報，列舉扣除其本人及配偶乙○○對
    中國殘障福利協會之捐贈扣除額四一○、○○○元，被告認其上開損贈為虛，否
    准其認列，核定其綜合所得淨額為一、六一四、一八八元，應補稅額五三、三○
    ○元等情，有原處分書、訴願決定影本等在卷可稽，且為兩造所不爭執，堪信為
    真實。
三、原告主張其於八十四年十二月九日、八十四年十二月二十日分別以原告及配偶乙
    ○○名義存入郵政劃撥儲金第00000000帳戶「中國殘障福利協會」之帳
    戶中，並取得該協會八十四年十二月九日、八十四年十二月二十日以翟平洋名義
    開立之收據，資為八十四年度綜合所得稅結算申報捐贈扣除之憑證；被告則以：
    (一)上開殘障協會八十四年度漏報系爭捐贈款項收入，且遭人檢舉販賣收據在案，
    原核定台北市國稅局通知該協會提供系爭捐贈款項之入帳紀錄憑證供核時，該協
    會已他遷不明，無從查證。(二)殘障協會負責人翟平洋涉及販售捐款收據供人逃稅
    以牟取利益案，業經台灣台北地方法院檢察署檢查官八十六年偵字第六八○五號
    起訴書提起公訴。(三)法務部調查局台北市調查處調查時，發現翟君於八十四年五
    月以後即行蹤不明。(四)該協會總幹事邱韶華八十五年十一月二十九日於法務部調
    查局台北市調查處之調查筆錄，述稱該協會募款方式有三，一為報請核准之義賣
    ，二為翟平洋假借該協會之名對外募款，三為販賣收據，復稱募款未見有善心人
    士捐款超過一○、○○○元等語。(五)被告於八十九年十二月十五日北區國稅法第
    八九○六八○三一號函，請內政部警政署入出境管理局查告翟平洋八十四年度入
    出境資料，經內政部警政署入出境管理局八十九年十二月十九日（八九）境信栩
    自第八七四六一號函，發現翟君曾於八十四年十二月三日出境，同年十二月二十
    二日才入境，是原告取得中國殘障福利協會負責人翟平洋八十四年十二月九日、
    二十日所開立之收據，顯係為偽造之憑證。(六)經財政部九十一年一月十日台財稅
    第○九一○○○○八五六號函，准予被告調查原告及其配偶等人中國信託商業銀
    行中山分行等金融機構之存、放款提存往來情形，該等帳戶中未發現有捐贈款項
    八十四年十二月九日二二○、○○○元及八十四年十二月二十日一七○、○○○
    元之提領記錄，是原告是否另有隱暱帳戶，以供運作，不無可能。(七)經調閱原告
    八十三年、八十四年、八十五年度綜合所得稅結算申報書，發現原告於該三年度
    分別申報自用住宅購屋借款利息八十三年一三四、四九九元、八十四年三二三、
    八三七元、八十五年三三四、○七○元，依放款利率年息百分之八估算貸款本金
    約為八十三年度一、六八一、二三七元、八十四度年四、○四七、九六二元、八
    十五年度四、一七五、八七五元，原告房屋貸款金額如此之鉅尚未償還，何來捐
    贈四十餘萬元之意願及能力。從而，否准原告列舉扣除捐贈額。
四、但查，原告於申報綜合所得稅時，所提示之殘障協會開立收據之金額、日期核與
    郵政劃撥儲金存款收據完全相同，而郵政劃撥儲存款收據之收款人帳號0000
    0000號，既經被告向郵政儲金匯業局查證，證實係原告所劃撥，且上開收款
    人帳號係中國殘障福利協會無誤，有郵政儲金匯業局八十七年六月四日0000
    0000--00六號函及郵政劃撥儲金存款單影本附於原處分卷可證，且為被告
    所自承。而中國殘障福利協會收取原告劃撥款後，亦轉出給殘障人雜誌社，且劃
    撥提款單提款限帳戶本人始可提領，亦有郵政儲金匯業局八十七年八月二十四日
    00000000--00二號函及同年十月二十一日00000000--00六
    號函影本附於原處分卷可考，足證是原告及其配偶確實有於八十四年十二月九日
    、二十日循郵政劃撥匯入各二十二萬元、十七萬元及二萬元之款項入中國殘障福
    利協會之帳戶，且無自該協會回流捐款之證據，則其捐贈事實，要屬無疑。
五、次查，中國殘障福利協會負責人翟平洋雖經法務部調查局移送台灣台北地方法院
    檢察署以八十六年度偵字第六八○五號以涉嫌違反稅捐稽徵法起訴；惟業經台灣
    台北地方法院九十年度易緝字第四八號判決認定無證據證明翟平洋開立收據，判
    決無罪在案，該判決書理由欄且明載檢察官據以起訴依據之證人邱韶華之證言係
    個人臆測之詞，有該判決書在卷可考。再查，雖翟平洋於八十四年十二月三日出
    境，同年月二十二日才入境，有內政部警政署函可證；惟翟平洋既為中國殘障福
    利協會負責人，依制式章蓋於空白收據，待捐款匯入始填列捐贈人、金額及日期
    者，乃經驗法則所常見，原告既確有匯款至中國殘障福利協會屬實，已如前述，
    則其捐贈即為真實，要不因中國殘障福利協會所給與之收據是否有瑕疵而異其效
    力。至被告主張經調取原告及其配偶相關存款資料核查，未發現原告有於八十四
    年十二月九日二二○、○○○元及八十四年十二月二十日一七○、○○○元自存
    款帳戶提領之紀錄，質疑其捐款來源一節，矧捐款既屬實，其來源要屬個人理財
    問題，自可循種種管道為之，甚至平常積少成多之隨身款項亦無不可，要無執查
    無原告提領與捐款金額相同金額之紀錄，即遽論捐款為虛之理。又原告縱有房貸
    未清，據其所陳該房貸所由生之之購屋係投資性質，縱屬子虛，核與其願為社會
    福利盡心，撥款捐贈亦無有何違背常情之處，更無執此，推翻被告親自查證捐款
    屬實之事實之理。
六、綜合上述，原告匯入中國殘障福利協會之捐款既屬實在，且無證據證明上開款項
    有回流至原告之情形，而被告認定涉嫌販售收據之協會負責人翟平洋亦經判決無
    罪，則無因其捐款來源不明、中國殘障福利協會他遷不明、收據開立日期翟平洋
    不在國內等之疑點，而資為原告捐款非實之確實證據，揆諸前揭舉證規定及判例
    意旨，被告既無法證明原告捐款為虛，其否准原告列舉捐款扣除額，即有不合，
    訴願決定未予糾正，亦有違誤，原告執此訴請一併撤銷訴願決定及原處分，為有
    理由，應予准許。
據上論結，原告之訴為有理由，爰依行政訴訟法第九十八條第三項前段，判決如主文
。
中    華    民    國      九十一    年      五        月      十        日
                                 臺北高等行政法院  第六庭
                                                   法  官  闕銘富
右為正本係照原本作成。
本件以訴訟事件所涉及之法律見解具有原則性者為限，始得於本判決送達後二十日內
向本院提出上訴狀（須按他造人數附繕本），並經最高行政法院許可後方得上訴。
中    華    民    國      九十一    年      五        月      十三      日
                                                   書記官  吳芳靜
